【裁判字號】    94,重上,126
【裁判日期】    950627
【裁判案由】    分配表異議之訴
【裁判全文】
臺灣高等法院臺中分院民事判決         94年度重上字第126號
上  訴  人  台中縣大里市農會
法定代理人  乙○○
訴訟代理人  丁○○
被  上訴人  丙○○
訴訟代理人  潘宏坤律師
被  上訴人  甲○○
訴訟代理人  黃秀惠律師
上列當事人間分配表異議之訴事件，上訴人對於中華民國94年10
月5日台灣台中地方法院94年度重訴字第210號第一審判決提起上
訴，本院於95 年6月13日言詞辯論終結，判決如下：
    主      文
上訴駁回。
第二審訴訟費用由上訴人負擔。
    事實及理由
一、上訴人起訴主張：被上訴人丙○○係開火鍋店營生，而被上
    訴人甲○○係從事資源回收業，初不論其有否能力分別借款
    蔡坤秀2420萬元及1259萬元，且該二人與蔡坤秀有一定親屬
    關係，債權真正已有可疑，況二人參與分配狀況如出一轍，
    對不同抵押權人，承諾書內容相似，日期相近，且證明文件
    等手法相同，焉能無疑。且該簽名與伊留存之對保資料上之
    簽名有明顯差異，且該份印鑑證明取得日係89年2月16日，
    與承諾日90年2月1日，時隔近一年，偌大金額之承諾書豈會
    用一年前之印鑑證明。莫非係蔡坤秀90年12月17日死亡後所
    作。是被上訴人丙○○、甲○○二人債權，伊認該等債權不
    存在，不應列入分配。另訴外人蔡坤秀對被上訴人甲○○、
    丙○○出具之承諾書皆記載借款及利息全部未清償，同意任
    由債權人拍賣抵押物，然借款始期分別為88年12月29日及88
    年4月28日，至承諾日之90年1月31日及90年2月1日已逾一年
    餘，至伊聲請執行拍賣，被上訴人始分別於93年9月20日及
    同年月17日具狀參與分配，離借款日已逾四年餘，依其參與
    分配資料，顯示張、陳二人不曾對蔡坤秀採取法律訴追程序
    ，即未曾對蔡坤秀聲請支付命令，起訴或聲請拍賣抵押物裁
    定等追償程序，其等之間是否有債權債務關係，亦令人存疑
    等語。求為：(一)確認被上訴人丙○○就坐落台中縣大里市○
    里段1061、1063地號土地，於88年4月26日以臺中縣大里地
    政事務所88里普資字第129590號所設定之權利價值2500萬元
    抵押權所擔保之1878萬3747元債權不存在。(二)原審法院93度
    執字第39491號民事強制執行事件，於94年3月30日製作如附
    件所示分配表〔1〕所列第7、8、9、10次序被上訴人丙○○
    之第一順位抵押權（債權原本2420萬元及利息）部分，應予
    剔除，不得列入受償分配。(三)確認被上訴人甲○○就台中縣
    大里市○里段1095地號土地及建號1111建物，於89年1月10
    日以臺中縣大里地政事務所89里普資字第004180號所設定之
    權利價值1500萬元抵押權所擔保之196萬3182元債權不存在
    。(四)原審法院93度執字第39491號民事強制執行事件，於94
    年3月30日製作如原審判決附件所示分配表〔2〕所列第8至
    第20次序被上訴人甲○○之第二順位抵押權（債權原本1259
    萬元及利息）部分，應予剔除，不得列入受償分配之判決。
    （原審就上訴人求為命合作金庫銀行股份有限公司不得優先
    受償部分，已為上訴人勝訴之判決，原審被告合作金庫銀行
    股份有限公司就此部分未經上訴，已告確定）。
二、被上訴人則以：
  (一)丙○○部分：伊於90年2月2日已提出書狀，向原審法院民事
    執行處聲明參與分配，並提出「世華銀行匯款單」、「承諾
    書」、「土地抵押權設定契約書」、「台中縣大里地政事務
    所他項權利證明書」及「印鑑證明」等有關債權之證明文共
    8紙，足以證明伊之債權及抵押權存在，原審法院民事執行
    處始於94年4月6日以93年度執二字第39491號通知分配表中
    ，就抵押土地賣得價金將伊之債權優先列入分配。且依財政
    部台灣省中區國稅局綜合所得稅納稅證明書顯示，伊於88年
    利息所得有87萬3287元，89年利息所得有125萬元，90年利
    息所得有125萬元，91年利息所得有125萬元，92年利息所得
    則有125萬元，即為伊與蔡坤秀間2420萬元之利息所得，如
    何說伊之債權不存在等語資為抗辯。
  (二)甲○○部分：訴外人蔡坤秀原為系爭標的物所有人，蔡坤秀
    自88年12月29日起至89年 2月10日止因陸續向伊借款1259萬
    元，故將其所有前揭土地及建物設定1500萬元抵押權於伊，
    茲因蔡坤秀積欠上訴人債務，上訴人乃聲請對蔡坤秀之前揭
    土地及建物強制執行並已拍定，伊為前開土地及建築物第二
    順位抵押權人（有優先債權），故於90年2月2日依法聲請參
    與分配，然上訴人竟於無任何具體事證下，僅以伊與蔡坤秀
    有一定親屬關係，即空言以伊與蔡坤秀債權真實性可疑，否
    認伊債權存在，然金錢借貸之對象本來非親即友，此乃人情
    之常，上訴人所言實屬臆測之詞。且蔡坤秀於90年 1月31日
    所書立之承諾書，其所蓋之印章與先前設定與伊之抵押權設
    定契約書所蓋印章相同，故該枚印章確為蔡坤秀生前所慣常
    使用無疑。況一般契約簽章並未規定必須使用印鑑章，更未
    規定契約所蓋印章需為一年內之印鑑章，故上訴人以該承諾
    書所蓋之印章為蔡坤秀一年前之印鑑證明而質疑該承諾書係
    蔡坤秀死亡後所作，誠屬無稽等語資為抗辯。
三、兩造於原審經爭點整理後所不爭執之事項有以下三點：(一)上
    訴人係原審法院93年度執字第39491號返還借款執行事件之
    債權人，被上訴人丙○○（參與分配人）、甲○○（參與分
    配人）則為該事件之抵押權人，原審法院執行處於94年3 月
    30日製有如原審判決附表1所示之分配表。(二)被上訴人丙○
    ○於前開執行程序中以抵押權人身分聲明參與分配，主張坐
    落台中縣大里市○里段1061、1063地號土地，於88年4月26
    日以臺中縣大里地政事務所88里普資字第129590號所設定權
    利價值2500萬元之抵押權所擔保債權2420萬元及如原審判決
    附表2所示利息債權參與分配。被上訴人甲○○於前開執行
    程序中以抵押權人身分聲明參與分配，主張就坐落台中縣大
    里市○里段1095地號土地及建號1111建物，於89年1月10 日
    以臺中縣大里地政事務所89里普資字第004180號所設定權利
    價值1500萬元之抵押權所擔保債權1259萬元及如原審判決附
    表3之利息、違約金債權參與分配。
四、兩造間有爭執之事項有二點，茲分別析述如下：
  (一)被上訴人丙○○之債權是否存在？
    1.按金錢借貸契約，固屬要物契約，應由貸與人就交付金錢
      之事實負舉證之責，惟若貸與人提出之借用人自己製作之
      文書已載明積欠借款之事實者，應解為貸與人就要物性之
      具備，已盡舉證責任（最高法院86年度台上字第3880號判
      決參照）；且私文書之真正，如他造當事人有爭執者，則
      舉證人應負證其真正之責，惟當事人如已承認私文書上之
      印文為真正，僅否認係其本人或代理人所蓋時，按諸舉證
      責任分配原則，自應由為此爭執之當事人負舉證責任（最
      高法院47年台上字第1784號、87年度台上字第294號判決
      參照）。
    2.查被上訴人丙○○主張其就坐落台中縣大里市○里段1061
      、1063地號土地所設定抵押權之擔保債權存在，業據提出
      匯款回條四紙、土地及建物抵押權設定契約書及他項權利
      證明書、蔡坤秀所出具之承諾書及印鑑證明為證（見原審
      法院89年度執四字第10626號參與分配影印卷）。上訴人
      雖質疑該債權之真實性，並認蔡坤秀借款時為何未出具借
      據或票據為憑，卻於一年後使出具承諾書，並使用近一年
      前之印鑑證明，且認承諾書上之簽名非蔡坤秀所親簽云云
      。然觀諸由蔡坤秀所出具之承諾書、印鑑證明上之印文，
      與蔡坤秀在台中縣大里市戶政事務所之留存印鑑相同，且
      蔡坤秀最後一次向事務所申請印鑑證明書為89年2月16日
      ，此有該事務所於94年5月30日以中縣里戶字第09400022
      57號函附之印鑑登記可資對照（見原審卷第102至111頁）
      ，此亦為上訴人所不爭執；是蔡坤秀於89年2月16日以後
      既未曾向該事務所申請印鑑證明書，則其於90年2月1日書
      立系爭承諾書予被上訴人丙○○時，以89年2月16日之印
      鑑證明書為據，尚難認有何違常理處，且該承諾書上之印
      文既為真正，依前揭說明，自得推定該承諾書形式上為真
      正。
    3.次按，消費借貸契約之訂立，法律上並無應以書面為之之
      規定，民法第3條第1項所謂依法律之規定有使用文字之必
      要者，即不包含消費借貸契約之訂立在內（最高法院27年
      上字第3240號判例參照）。是消費借貸契約為不要式契約
      ，並不以書面為契約之成立要件，只要當事人互相表示意
      思一致，因金錢之交付即生效力。故蔡坤秀借款時是否出
      具借據或票據予被上訴人，對借貸契約之成立並不生影響
      ，只要被上訴人丙○○有將借款交付蔡坤秀收受，並簽訂
      系爭抵押權設定契約書，辦理最高限額抵押權設定之事實
      ，已足認被上訴人丙○○之主張應可採信。即觀諸該承諾
      書之記載，蔡坤秀已承認向被上訴人丙○○借得2420萬元
      ，且依被上訴人丙○○所提出之匯款單資料，原審法院依
      上訴人之聲請向國泰世華商業銀行西台中分行查詢被上訴
      人丙○○設在該行之帳戶（活儲帳號000000000000）自88
      年4月28日起至同年5月27日止之存匯款往來明細資料，亦
      與前開匯款單相符，有該銀行於94年6月3日以西中發字第
      95號函附之資料可憑（見原審卷第117、118頁），是被上
      訴人丙○○就其與蔡坤秀間之債權存在自已盡其舉證之責
      。上訴人雖仍爭執該債權存在，惟其所憑者僅係其臆測、
      推論之詞，並未能舉證推翻該債權之存在，從而，上訴人
      訴請確認被上訴人丙○○就坐落台中縣大里市○里段1061
      、1063地號土地，於88年4月26日以臺中縣大里地政事務
      所88里普資字第129590號所設定之權利價值2500萬元抵押
      權所擔保之1878萬3747元債權不存在，並據而主張原審法
      院93度執字第39491號民事強制執行事件，於94年3月30日
      製作如附件所示分配表〔1〕所列第7、8、9、10次序被上
      訴人丙○○之第一順位抵押權（債權原本2420萬元及利息
      ）部分，應予剔除，不得列入受償分配，自無可採。
    4.至上訴人雖另主張系爭承諾書記載：「前項借款及利息立
      承諾書人全部未清償屬實‧‧‧」，然依國稅局綜合所得
      納稅證明書顯示，被上訴人丙○○自88年起至92年止卻有
      利息所得，是該承諾書不實在乙節；經原審法院函詢稅捐
      單位有關張金雲利息所得之核定資料，財政部臺灣省中區
      國稅局大屯稽徵所於94年 7月20日以中區國稅大屯二字第
      0940022360號函覆稱：「‧‧‧個人綜合所得稅之課徵係
      以收付實現為原則，有利息約定之抵押權借款業已登記於
      公文書，稅捐稽徵機關對債權人即可作有按時收取利息之
      推定，苟債權人主張未收付實現有利於己之事實者，應負
      舉證之責‧‧‧」有該函文可稽（見原審卷第157至161頁
      ），是尚難僅因被上訴人丙○○之個人綜合所得稅納稅證
      明書上有利息所得即遽認系爭承諾書非屬真正。
  (二)被上訴人甲○○之債權是否存在？
    1.被上訴人甲○○主張其就坐落台中縣大里市○里段1095地
      號土地及其上建號1111建物有設定之抵押權所擔保之債權
      存在，亦提出承諾書影本1紙、抵押權設定契約書影本1紙
      、匯款回條影本13紙、土地登記謄影本 1紙為證（見原審
      卷第83至93頁）。參諸訴外人蔡坤秀所出具之該承諾書與
      印鑑證明上之印文，亦與蔡坤秀在台中縣大里市戶政事務
      所之留存印鑑相同，而蔡坤秀於89年2月16日以後既未曾
      向該事務所申請印鑑證明書，已如前述，則其於90年1月
      31日書立承諾書予被上訴人甲○○時，以89年2月16日之
      印鑑證明書為據，尚難認有何違常理處，是該承諾書堪認
      真正；而依該承諾書之記載，蔡坤秀已承認向被上訴人甲
      ○○借得1259萬元，且依被告甲○○所提出之匯款單資料
      ，原審法院依上訴人之聲請向臺灣土地銀行南台中分行查
      詢蔡坤秀設在該行之帳戶（帳號000000000000）自88年12
      月29日起至89年2月10日止之存匯款往來明細資料，亦與
      前開匯款單相符，亦有該銀行於94年5月31日以南中存字
      第0940001776號（見原審卷第113至115頁）、於94年8月
      24日以南中存字第0940002650號函（見原審卷第179至181
      頁）足稽，是被上訴人甲○○就其與蔡坤秀間之債權存在
      應已盡其舉證責任。
    2.又上訴人主張，被上訴人甲○○於匯款銀行之三信銀行南
      門分行與第七銀行國光分行，除一筆60萬元有匯款資料外
      ，其餘之1199萬元皆無往來交易記錄之事實，故甲○○僅
      是匯款名義人，匯款資金不能證明係來自被上訴人甲○○
      ；且甲○○雖分別自三信銀行南門分行及第七銀行國光分
      行以其名義匯款總額1259萬元至土地銀行南台中分行蔡坤
      秀帳戶，惟又隨即同額匯至其長子蔡炳松與配偶張秀枝帳
      戶，故對其借貸之真實性有所質疑云云。然上訴人對於匯
      款資金非來自甲○○之事實，並無法提出任何證明，其認
      甲○○係匯款名義人，亦僅係臆測推論之詞，並未能提出
      證明以實其說。是其訴請確認被上訴人甲○○就坐落台中
      縣大里市○里段1095地號土地及其上建號1111建物所設定
      之抵押權所擔保債權不存在，並進而訴請原審法院93度執
      字第39491號民事強制執行事件，於94年3月30日製作如原
      審判決附件所示分配表〔2〕所列第8至第20次序被上訴人
      甲○○之第二順位抵押權（債權原本1259萬元及利息）部
      分，應予剔除，不得列入受償分配，亦屬無據。
五、綜上所述，被上訴人丙○○、甲○○既已舉證證明系爭抵押
    債權確係存在，則上訴人提起本件分配表異議之訴，請求確
    認被上訴人丙○○與甲○○之債權不存在，應予剔除，不得
    列入受償分配，為無理由。原審為上訴人敗訴之判決，並無
    不合。上訴意旨仍執陳詞，指摘原判決為不當，聲明求予廢
    棄改判，應予駁回。
六、本件事實已臻明確，上訴人聲請於財政部台灣省中區國稅局
    ，關於上訴人主張蔡坤秀遺產稅更正案未確定前，暫停本件
    訴訟程序，本院認為與本件系爭點無關，核無停止本件訴訟
    程序之必要，併此敘明。
七、據上論結，本件上訴為無理由，依民事訴訟法第449條第1項
    、第78條，判決如主文。
中    華    民    國    95    年    6     月    27    日
                      民事第三庭審判長法  官  陳照德
                                      法  官  蔡王金全
                                      法  官  陳成泉
以上正本係照原本作成。
如對本判決上訴，須於收受判決送達後二十日內向本院提出上訴
書狀，其未表明上訴理由者，應於提出上訴後二十日內向本院提
出上訴理由書 (須按他造人數附具繕本)。
上訴時應提出委任律師為訴訟代理人之委任狀。具有民事訴訟法
第四百六十六條之一第一項但書或第二項之情形為訴訟代理人者
，另應附具律師及格證書及釋明委任人與受任人有該條項所定關
係之釋明文書影本。
                                      書記官  許哲禎
中    華    民    國    95    年    7     月    3     日
                                                      Ｈ


司法院資訊處製作；財團法人民間司法改革基金會備份。
